【裁判字號】    91,簡上,58
【裁判日期】    920306
【裁判案由】    
【裁判全文】
臺灣桃園地方法院民事判決  九十一年度簡上字第五八號
    上  訴  人  乙○○
    訴訟代理人  陳萬發律師
    複  代理人  徐建弘律師
    被  上訴人  甲○○
右當事人間請求給付票款事件，上訴人對於中華民國九十年十二月十九日本院桃園簡
易庭九十年度桃簡字第一一九一號第一審判決提起上訴，本院判決如左：
    主  文
上訴駁回。
第二審訴訟費用由上訴人負擔。
原判決所命給付，上訴人如於假執行程序實施前以新臺幣貳佰壹拾貳萬元為被上訴人
預供擔保，得免為假執行。
    事  實
甲、上訴人方面：
一、聲明：求為判決
（一）原判決廢棄。
（二）被上訴人在第一審之訴駁回。
（三）如受不利判決，願供擔保請准宣告免為假執行。
二、陳述：除與原判決記載相同者，茲引用之外，補稱：
（一）按支票執票人因基於執票人主體之資格，有權行使票據法之追索權，惟所謂行
      使追索權之主體，必限於依票據法規定真正取得支票之執票人，並於提示期限
      內為付款之提示並作成拒絕証書者，始有權行使追索權，而如附表所示之四紙
      支票（下稱系爭支票）固為上訴人所簽發，然系爭支票反面均記載「洪秀英」
      ，並經洪秀英至金融機構提示交換而獲得退票理由單，其上均無被上訴人之簽
      名蓋章，且被上訴人亦自承非系爭支票之執票人，故系爭支票之真正執票人為
      洪秀英，並非被上訴人，因此被上訴人雖於原審時拿出系爭支票（含退票理由
      單）原本，但此僅應認為係被上訴人受洪秀英或他人所託或代理，並非依票據
      法背書轉讓而取得支票上權利，而被上訴人從未至銀行就系爭支票為提示並取
      得拒絕証書。又所謂票據權利，係指執票人對於票據行為之關係人所能主張之
      權利。而票據之性質係文義証券、無因証券、提示証券、流通証券，故票據法
      對於票據所表彰之權利，與票據本身之票上記載化為一體，二者不可分離，故
      行使票據權利者，必須先舉証其自身確有票據法上執票人之真正權利及已依票
      據法之規定提示並獲得拒絕証書，始可進行追索，另執票人應以背書之連續証
      明其權利，被上訴人主張其為執票人者，應就票據之背書連續性負舉證責任。
      故被上訴人既非票據法上之權利人，自無票據法上之追索權。是被上訴人基於
      執票人身分以票據關係請求上訴人給付票款，即屬違誤。
（二）洪秀英之提示，已逾票據法第一百三十條之提示期限，故洪秀英亦喪失對上訴
      人之追索權。
（三）被上訴人雖主張洪秀英為其委任取款背書之提示人，然依票據法第一百四十四
      條準用同法第四十條第一項規定，執票人以委任取款之目的而為背書時，應於
      支票上記載之。故被上訴人欲主張「委任取款背書」者，應以票據上確有文字
      記載「委任取款背書」字樣者，始能主張之，惟系爭支票之正反面均無記載「
      委任取款背書」之字樣，故被上訴人主張系爭支票係由其委任洪秀英代為取款
      一事，不足採信。
（四）上訴人於八十四年至八十六年間向被上訴人借款合計新台幣（下同）一百八十
      萬元，此後上訴人就沒有再向被上訴人借款，系爭支票是上訴人於八十六年間
      向富邦銀行一次領訖二十五張支票中之一部分，上訴人係在他人脅迫下所簽發
      ，對方並要求將開票日期延後，但上訴人向被上訴人借款後，卻陸續被對方以
      各種方式強索巨額金錢，上訴人為避免被暴力報復及顧及妻小安危才一再付錢
      了事，其中於八十五年八月十九日曾經給付被上訴人一百三十萬元，另於八十
      六年十二月二十日給付被上訴人二百五十萬元，惟被上訴人於上訴人清償後遲
      遲不願將系爭四紙支票返還與上訴人，故上訴人既已清償完畢，則被上訴人自
      不得請求系爭四紙票據之金額。
三、證據：除援用第一審所提證據外，補提上訴人於八十五年八月十九日付款一百三
    十萬元給被上訴人之支票及上訴人於八十六年十二月二十日付款二百五十萬元給
    被上訴人之取款憑條各一份（以上均為影本）為證。
乙、被上訴人方面：
一、聲明：求為判決駁回上訴。
二、陳述：除與原判決記載相同者，茲引用之外，補稱：
（一）上訴人與被上訴人間有多次金錢往來，於八十八年十月間結算後，上訴人尚積
      欠被上訴人二百十二萬元，故由上訴人簽發系爭四紙支票交付與被上訴人以供
      清償，被上訴人於九十年五月二十四日經提示後不獲兌現，故被上訴人確為系
      爭四紙支票之執票人。而洪秀英為被上訴人之配偶，平時金錢均由洪秀英掌管
      ，而系爭支票係洪秀英受被上訴人委任取款，被上訴人並未將票據權利移轉給
      洪秀英。
（二）執票人雖未於法定期間內提示票據，惟依票據法第一百三十二條規定，執票人
      仍得對發票人即上訴人行使追索權。
（三）上訴人於原審自認因向被上訴人借款，才簽發系爭支票以供清償，被上訴人基
      於票據關係請求上訴人給付票款，為有理由，而被上訴人否認上訴人已經清償
      ，故上訴人若主張票款已經清償，對該事實上訴人須負舉證責任，而上訴人主
      張清償之一百三十萬元及二百五十萬元與本件無關。
（四）領取支票與開立支票是不同之行為，通常未必會係同一時期，被上訴人否認系
      爭支票是八十六年間開立的。
（五）上訴人於八十六年後仍有多次向被上訴人借款，被上訴人係開立以洪秀英為發
      票人之支票交給上訴人。
三、證據：除援用第一審所提證據外，補提新竹區中小企業銀行介壽分行及富邦銀行
    桃園分行之支票共二十三份為證。
    理      由
一、本件被上訴人起訴主張其與上訴人間有多次金錢往來，上訴人曾持客票向被上訴
    人調現，惟該客票於提示後遭到退票，經被上訴人與上訴人於八十八年十月間結
    算後，上訴人尚積欠被上訴人二百十二萬元，遂由上訴人簽發系爭支票四紙交與
    被上訴人以供清償，詎被上訴人於九十年五月二十四日提示後，竟因存款不足而
    遭退票，被上訴人爰依票據之法律關係，請求上訴人給付系爭支票之票款合計二
    百十二萬元，及自九十年五月二十四日起至清償日止之法定利息等情。
二、上訴人則以系爭支票背面均記載「洪秀英」並確經洪秀英至金融機構提示交換而
    獲得退票理由單，其上卻沒有被上訴人之簽名蓋章，而被上訴人亦自承非系爭支
    票之執票人，故系爭支票之真正執票人為洪秀英，並非被上訴人，被上訴人若主
    張與洪秀英間僅為委任取款背書，則須就此事實負舉證責任。又行使票據權利者
    ，必須先舉証其自身確有票據法上執票人之真正權利及已依票據法之規定提示並
    獲得拒絕証書，始可進行追索，且執票人應以背書之連續証明其權利，被上訴人
    主張其為執票人者，應就票據之背書連續性負舉證責任。況洪秀英之提示，已逾
    票據法第一百三十條之提示期限，故洪秀英亦喪失對上訴人之追索權。此外上訴
    人積欠被上訴人之借款已分別於八十五年八月十九日及八十六年十二月二十日分
    別給付被上訴人一百三十萬元及二百五十萬元，另被上訴人曾參與上訴人於八十
    七年三月二十五日所發起之互助會，每會三萬元，於八十七年十月間，雙方約定
    由被上訴人應繳納給上訴人之會款每月扣除四萬二千元作為清償上訴人積欠被上
    訴人之借款，至八十九年九月二十五日止共計扣除九十六萬六千元，故上訴人既
    已清償完畢，則被上訴人自不得再向上訴人請求票款等語，資為抗辯。
三、本件被上訴人主張與上訴人間有多次金錢往來紀錄，而上訴人曾持客票向其借款
    ，嗣因客票遭到退票，因上訴人尚積欠被上訴人二百十二萬元，遂由上訴人再簽
    發系爭支票與被上訴人以供清償，嗣被上訴人於九十年五月二十四日提示後，均
    因存款不足而退票一節，業據被上訴人提出系爭支票暨退票理由單影本為證，復
    為上訴人於原審審理時（見九十年十月十八日言詞辯論筆錄）所不爭執，自堪信
    被上訴人此部分之主張為真實。惟上訴人仍執前詞置辯，是本件所應審究者，被
    上訴人是否為系爭支票之票據權利人？有無背書不連續之問題？被上訴人就系爭
    支票上之權利是否因逾期提示，而不得對上訴人行使追索權？上訴人是否就系爭
    支票之票款業已清償？經查：
（一）、被上訴人為系爭支票之票據權利人，並無背書不連續之情形。
  １按票據法第一百四十四條準用三十條第一項規定，無記名支票得僅依交付轉讓之
    。又票據為流通證券，即無記名票據權利之轉讓僅須以交付為之，而無庸讓與人
    於票據上為背書之行為，且票據為提示證券，票據權利之行使，與票據之占有有
    不可分之關係，為證明其占有之事實，自應提示票據，始得行使票據上權利。次
    按執票人以委任取款之目的而為背書時，應於支票上記載之，此票據法第一百四
    十四條及第四十條分別定有明文。是除依通常之記名背書外，尚須在票據上記載
    委任取款之意旨，始生委任取款背書之效力。復按「票據法第三十七條第一項規
    定『執票人應以背書之連續證明其權利』係指執票人對背書人行使追索權而言，
    至執票人直接對發票人請求清償票款時，自無命其證明背書如何連續之必要」（
    最高法院六十五年度台上字第二八三二號判決意旨可資參照）。
  ２查依系爭支票正反面之記載，可知系爭支票為無記名支票，且洪秀英於系爭支票
    上有背書之行為，被上訴人雖主張洪秀英僅為其委任取款之受託人等語，然系爭
    支票上並無載明委任取款背書之目的，揆諸上開規定及說明，應認被上訴人業將
    系爭支票之權利移轉給洪秀英，再由洪秀英本於票據權利人之地位，向銀行提示
    付款，是上訴人所稱系爭支票於提示時，票據權利已移轉給洪秀英一事，堪以採
    信。惟被上訴人嗣後以執票人身分持票向本院聲請核發支付命令，並於九十年十
    月十八日原審審理時庭呈系爭支票暨退票理由單之原本，經原審法官核對與附卷
    之系爭支票影本無誤後，當庭發還給被上訴人，是系爭支票之票據權利業已由洪
    秀英轉讓與被上訴人，故票據原本目前為被上訴人之持有，被上訴人為系爭支票
    執票人之事實，應堪認定。又「依票據法第四十一條之規定，已為付款提示後之
    支票債權讓與，亦具有權利移轉之效力，讓與人享有之支票上權利，均移轉於受
    讓人（被背書人或執票人），此與拒絕往來前之讓與相同，所不同者乃拒絕往來
    後之受讓人所取得之票據上權利，僅不受同法第十三條規定『票據債務人不得以
    自己與發票人或執票人之前手間所存之抗辯事由對抗執票人』之保護，票據債務
    人得以對抗背書人之事由，轉而對抗被背書人而已，尚不生執票人不得享有票據
    上權利之問題」。（司法院第三期司法業務研究會研究意見參照）而系爭支票既
    已再經由洪秀英交付轉讓給被上訴人，自應認票據權利人為現占有票據之人即被
    上訴人，上訴人辯稱系爭支票並未移轉給被上訴人一節，不足採信。本件被上訴
    人既為系爭支票之執票人，已如前述，其直接對發票人即上訴人請求清償票款，
    並無庸命其證明背書如何連續之必要。
（二）、被上訴人就系爭支票對上訴人之追索權並未因逾期提示而不得行使。
    支票之執票人不於票據法第一百三十條所定期限內為付款之提示者，僅對於發票
    人以外之前手喪失追索權，至對於發票人之追索權則並不因此而喪失，票據法第
    一百三十二條規定甚明，並經司法院以院字第一四九二號解釋在案。是對於發票
    人之追索權，不因是否在法定期限內提示或於法定期限內做成拒絕證書而有影響
    ，縱逾法定期限始為提示，仍得對發票人行使權利。本件系爭支票之發票日均為
    八十九年五月三十一日，提示日期均為九十年五月二十四日，業據被上訴人提出
    系爭支票及退票理由單影本附卷可稽，復為兩造所不爭執，是系爭支票之提示雖
    已逾法定之提示期限，惟上訴人為系爭支票之發票人，揆諸上開規定及說明，執
    票人對於發票人之追索權，並不因逾期提示而受影響，是被上訴人就系爭支票仍
    得對上訴人行使追索權。
（三）、上訴人就系爭支票之票款並未清償。
    按當事人主張有利於己之事實者，就其事實有舉證之責任，民事訴訟法第二百七
    十七條前段定有明文。上訴人辯稱伊已就系爭支票清償完畢云云，經查，上訴人
    於八十五年八月十九日及八十六年十二月二十日分別給付被上訴人一百三十萬元
    及二百五十萬元之事實，業據上訴人提出於八十五年八月十九日付款一百三十萬
    元給被上訴人之支票及於八十六年十二月二十日付款二百五十萬元給被上訴人之
    取款憑條各一份（以上均為影本）為證，復為被上訴人所不爭執，然被上訴人否
    認該二筆款項係清償系爭支票之票款。查系爭支票之發票日係八十九年，與上訴
    人所提之前開單據相隔有數年之遠，且支票之發票日尚且在後，實難認兩者間有
    何關連，是上訴人所辯，自難採信。另關於上訴人抗辯，伊與被上訴人間已協議
    自八十七年十月起以互助會會款來折抵上訴人所積欠被上訴人之本件票款等情，
    因被上訴人既已對上訴人清償一節否認，則上訴人自應就此負舉證責任，而上訴
    人於原審及本院審理時並未對於該互助會會款係清償系爭支票票款此一有利之事
    實提出相關證明文件，是上訴人辯稱已將系爭支票之票款清償完畢一事，不足採
    信。
四、從而，被上訴人依票據之法律關係，請求上訴人給付系爭支票之票款二百十二萬
    元，為有理由，應予准許，上訴人所辯均無可採，又命清償票據上債務之判決，
    應依職權宣告假執行，民事訴訟法第三百八十九條第一項第四款定有明文。是原
    審判命上訴人如數給付，並依職權宣告假執行，於法並無不合。上訴意旨指摘原
    判決不當，求予廢棄改判，為無理由，應予駁回其上訴。
五、上訴人陳明願供擔保請准宣告免為假執行，核無不合，爰酌定相當之擔保金額，
    予以准許。
六、本件事證已臻明確，兩造其餘之攻擊防禦方法，核與本判決之結果不生任何影響
    ，爰不一一予以論述，附此敘明。
七、據上論結，本件上訴為無理由，依民事訴訟法第四百三十六條之一第三項、第四
    百四十九條第一項、第七十八條、第四百六十三條、第三百九十二條，判決如主
    文。
中      華      民      國    九十二    年      三      月      六      日
                                            臺灣桃園地方法院民事第一庭
~B審判長法  官  郭琇玲
~B      法  官  陳清怡
~B      法  官  林哲賢
右正本證明與原本無異
得上訴。惟需符合四百三十六條之二及之三之規定，請依例稿註明當事人之權益。
中      華      民      國    九十二    年      三      月      六      日
~B  法院書記官  蘇  萱
附表：（金額單位：新臺幣元）
┌──────┬─────┬──────┬─────┬─────┬────┐
│付   款   人│ 支票號碼 │票 面 金 額 │ 發 票 日 │ 提 示 日 │帳    號│
├──────┼─────┼──────┼─────┼─────┼────┤
│富邦商業銀行│ＢＡ○四四│五十萬元    │八十九年五│九十年五月│二九四九│
│桃園分行    │三一七一  │            │月三十一日│二十四日  │－八    │
├──────┼─────┼──────┼─────┼─────┼────┤
│同右        │ＢＡ○四四│五十萬元    │同右      │同右      │同右    │
│            │三一七二  │            │          │          │        │
├──────┼─────┼──────┼─────┼─────┼────┤
│同右        │ＢＡ○四四│五十萬元    │同右      │同右      │同右    │
│            │三一七三  │            │          │          │        │
├──────┼─────┼──────┼─────┼─────┼────┤
│同右        │ＢＡ○四四│六十二萬元  │同右      │同右      │同右    │
│            │三一七四  │            │          │          │        │
└──────┴─────┴──────┴─────┴─────┴────┘


司法院資訊處製作；財團法人民間司法改革基金會備份。
